【裁判字號】    98,消債抗,258
【裁判日期】    980622
【裁判案由】    聲請更生程序
【裁判全文】
臺灣高雄地方法院民事裁定           98年度消債抗字第258號
抗  告  人  李柏彰
上列抗告人因消費者債務清理事件聲請清算，對於中華民國98年
3 月12日本院97年度審消債更字第1831號第一審裁定提起抗告，
本院管轄之第二審合議庭裁定如下：
    主  文
抗告駁回。
抗告程序費用新臺幣壹仟元由抗告人負擔。
    理  由
一、本件抗告意旨略以：抗告人即債務人因積欠債權銀行信用貸
    款及信用卡等債務共計新台幣（下同） 4,310,203元，於民
    國（下同）97年間向最大債權銀行即板信商業銀行股份有限
    公司（下稱板信銀行）請求協商，惟因板信銀行無法聯絡上
    抗告人致遭退件，抗告人復提起協商聲請，仍因距離前次聲
    請協商未滿6 月而遭退件。抗告人現擔任軍職，每月月薪約
    為52,000元，並經法院以執行命令扣薪三分之一，除抗告人
    本身每月基本生活支出為25,000元，尚須負擔體弱多病母親
    之扶養及照護費用計20,000元，金錢負擔本即沈重，遑論償
    還債務。然原審未審及此，逕認抗告人母親之扶養及照護費
    用非屬必要支出，而認抗告人尚有償債能力並駁回更生之聲
    請，實有違誤，為此爰提起抗告，並聲明：原裁定廢棄，本
    件更生聲請准予開始等語。
二、按「為使負債務之消費者得依本條例所定程序清理其債務，
    以調整其與債權人及其他利害關係人之權利義務關係，保障
    債權人之公平受償，謀求消費者經濟生活之更生及社會經濟
    之健全發展，特制定本條例。」、「債務人不能清償債務或
    有不能清償之虞者，得依本條例所定更生或清算程序，清理
    其債務」，消費者債務清理條例第3 條定有明文。是消費者
    債務清理條例之立法中心思想乃認陷於經濟上困境之消費者
    若任其於惡性循環之債務窘境中自生自滅，其將衍生嚴重之
    社會問題，致難以維持安定之社會經濟秩序，故有予之分別
    情形依更生或清算之程序清理其債務之必要，藉以妥適調整
    其與各相關債權人等間之權利義務關係，以謀求消費者經濟
    生活之更生機會，從而健全社會經濟發展，惟私法上之債之
    關係，係以當事人間之信賴關係為基礎，為社會經濟組織之
    重要支柱。當事人於以法律行為追求自己之利益之際，應顧
    及對方之利益，並考量債權債務在社會上之作用，本於誠實
    及信用之原則，行使其債權及履行其債務。債務人欲以上開
    條例為其所負義務之調整者，自應本於誠信原則之本旨，僅
    在其不能清償債務或有不能清償之虞而使其陷於經濟上之困
    境時始得准許之，以避免其藉此善意之立法而惡意圖謀減免
    債務，致使社會陷於道德之危險，並因此使信用緊縮而造成
    社會經濟之動盪。
三、經查：
  (一)抗告人目前積欠金融機構無擔保或無優先權債務 2,650,203
    元、資產管理公司之債務 1,660,000元。於消費者債務清理
    條例施行後，抗告人曾向板信銀行請求共同協商債務清償方
    案，惟遭銀行退件一情，有抗告人提出之債權人清冊，申請
    人財產及收支狀況說明書、板信商業銀行前置協商退件通知
    書等在卷可稽，堪認屬實。
  (二)抗告人現任職軍職，每月應發薪資為57,410元，於扣除保費
    863 元、退撫費2,588 元、健保費723 元、法院扣款18,920
    元後，實領金額有34,316元，此有抗告人薪資單、法院扣薪
    執行命令等件可查。因抗告人任職軍職，如依一般常情，應
    可領得一個半月年終獎金即86,115元，經法院扣款四分之三
    後，實際可領得數額應為21,529元。基此，抗告人每月平均
    可領得36,110元（計算式：34,316元＋21,529元÷12月＝36
    ,110元）。
  (三)抗告人雖主張其每月基本生活支出包括房租7,000 元、油資
    2,000 元、生活費12,000元、家用雜費4,000 元，共計為25
    ,000元，並提出部分單據為證。惟消費者債務清理條例立法
    本意，雖期望使負債累累難以自力重建經濟生活之債務人得
    有更生之機會，然並無意保證每一債務人均能維持其原來之
    生活水準，毋寧係在保障債務人最低生活水準之前提下，使
    債務人盡力清償以得更生之機會。是債務人生活費用之支出
    ，不應由其任意主張，只需得以維持其最低生活水準即可。
    是依行政院主計處公告之97年度最低生活費用，高雄市平均
    每人每月最低生活費為10,991元，故抗告人個人必要支出費
    用應依此為計算之基準。又抗告人主張因其母身罹重病，需
    大量支出照護、看病費用，是以每月需支出20,000元扶養、
    照護費用，並提出診斷證明書、戶籍謄本等為佐，惟照護、
    看病費用之支出應以單據為證，抗告人雖提出診斷證明書說
    明其母確實罹有重病，然就照護、看病等支出數額並未舉證
    ，僅陳以全以現金交付並無收據云云，則本院實無法依此逕
    認定其支出數額，僅能以行政院主計處公告之97年度最低生
    活費用，台灣省平均每人每月最低生活費為9,829 元計算抗
    告人之母扶養、照護費用。
  (三)又板信銀行前於協商時，就抗告人積欠金融機構無擔保或無
    優先權債務，曾提出還款金額試算，經該銀行計算之結果，
    可提供予抗告人之還款方案為：分180期、利率5％、每月應
    繳16,134元。如抗告人依上開協商還款方案履行，雖可減輕
    抗告人積欠金融機構無擔保或無優先權債務之負擔，惟其尚
    積欠資產管理公司債務1,660,000 元未納入協商方案，仍不
    能停止資產管理公司之債權人強制執行扣薪。則以抗告人扣
    薪後實領之36,110元，扣除協商還款金額尚餘19,976元，與
    抗告人需支出之生活費10,991元及扶養照護費9,829 元相較
    ，僅不足844 元，又因抗告人現任職軍職，有多項賦稅、水
    電費優惠及他項補助，生活費支出應可更降低，則不足之差
    額844元應尚非可影響及抗告人及其母之基本生活需求。
  (四)綜上，抗告人實領薪資扣除債權銀行所提協商費用後，尚未
    影響及抗告人及其母親之基本生活需求。原審所為駁回之裁
    定，亦經本院核閱卷證資料無訛，抗告人既未舉證證明其究
    有何不能清償債務或有不能清償之虞情事，抗告人之主張顯
    無理由。從而，原審裁定駁回抗告人更生之聲請，並無違誤
    。抗告意旨指摘原裁定不當，求予廢棄另為裁定，為無理由
    ，應予駁回。
四、據上論結，本件抗告為無理由，依消費者債務清理條例第15
    條，民事訴訟法第495條之1第1項、第449條第1項、第95條
    、第78條，裁定如主文。
中    華    民    國    98    年    6     月    22    日
                 民事鳳山分庭   審判長法  官  楊富強
                                      法  官  何悅芳
                                      法  官  吳文婷
上為正本係照原本作成。
本裁定不得再抗告。
中    華    民    國    98    年    6     月    22    日
                                      書記官  林仕興


司法院資訊處製作；財團法人民間司法改革基金會備份。
